【裁判字號】    95,訴,488
【裁判日期】    950726
【裁判案由】    毒品危害防制條例
【裁判全文】
臺灣基隆地方法院刑事判決               95年度訴字第488號
公  訴  人  臺灣基隆地方法院檢察署檢察官
被      告  甲○○
上列被告因違反毒品危害防制條例案件，經檢察官提起公訴（95
年度毒偵字第732號、第938號、第1188號），被告為有罪之陳述
，本院合議庭裁定由受命法官獨任以簡式審判程序進行審理，並
判決如下：
    主  文
甲○○施用第一級毒品，累犯，處有期徒刑拾月，扣案之第一級
毒品海洛因（壹包淨重零點壹伍公克，壹包毛重零點貳公克）併
同難以析離之分裝袋貳只，均沒收銷燬之。
    事  實
一、甲○○前因施用毒品案件，經觀察、勒戒後，認無繼續施用
    毒品之傾向，由臺灣臺北地方法院檢察署檢察官於民國89年
    9 月27日，以89年度毒偵字第2878號為不起訴處分確定。復
    因施用毒品案件，經觀察、勒戒後，認有繼續施用毒品之傾
    向，經裁定送強制戒治（90年8 月13日停止戒治付保護管束
    ，嗣經撤銷停止戒治，自90年10月24日起執行殘餘戒治期間
    4月23日，於91年3月18日期滿執行完畢），並經臺灣基隆地
    方法院檢察署檢察官提起公訴，本院則以90年度訴字第61號
    判決判處有期徒刑8月、6月，應執行有期徒刑1 年確定；又
    因施用毒品案件，經本院以90年度易字第620 號判決判處有
    期徒刑6月確定，上開案件所處徒刑接續執行，先於92年3月
    25日假釋出監，嗣經撤銷假釋執行殘刑，於93年5 月25日執
    行完畢。其後復因施用毒品案件，經本院以93年度易字第10
    6號判決判處有期徒刑4月確定，甫於93年12月21日縮短刑期
    執行完畢。再因施用毒品案件，經本院於95年2 月22日，以
    94年度訴字第958號判決判處有期徒刑10月，該判決於同年3
    月23日確定，自同年5 月12日起入監受刑，目前仍在監執行
    中。
二、甲○○不思戒除毒癮，猶基於反覆持續施用第一級毒品海洛
    因、第二級毒品安非他命之犯意，自95年3月28日上午7、8
    時許起，至同年4月26日下午止，在基隆市○○街33巷2號住
    處內，以將海洛因、安非他命混合後置入玻璃球內燒烤產生
    煙霧而吸食之方式，同時施用海洛因、安非他命，平均每日
    以此方式施用二次。為警先後於：(一)95年3 月28日上午11時
    10分許，在基隆市○○路30巷5之4號處查獲，並扣得第一級
    毒品海洛因1包（淨重0.15公克）；(二)95年4月20日晚間7時5
    分許，在基隆市○○街33巷2號2樓處查獲；(三)95年4 月26日
    下午4時50分許，在基隆市○○路310巷69號前查獲，並扣得
    第一級毒品海洛因1包（毛重0.2公克）。經警三度採集其尿
    液送驗，結果均呈海洛因之嗎啡陽性反應、甲基安非他命陽
    性反應，而悉上情。
三、案經基隆市警察局、基隆市警察局第四分局移送臺灣基隆地
    方法院檢察署檢察官偵查起訴。
    理  由
壹、程序事項
    查本件被告甲○○所犯者非為死刑、無期徒刑、最輕本刑為
    3 年以上有期徒刑之罪或高等法院管轄第一審案件，其於準
    備程序進行中，先就被訴事實為有罪之陳述，經告知其簡式
    審判程序之旨，並聽取公訴人、被告之意見後，本院業已依
    刑事訴訟法第273條之1第1 項之規定，裁定由受命法官獨任
    以簡式審判程序進行本案之審理。
貳、實體事項
一、前揭事實業據被告於本院審理時坦承不諱，並有扣案之第一
    級毒品海洛因2包（1包淨重0.15公克，另1包毛重0.2公克）
    可憑。而被告為警查獲後所採集之尿液檢體，經送請檢驗，
    結果均呈海洛因之嗎啡陽性反應（由於海洛因在人體內會代
    謝成嗎啡，因此涉嫌海洛因之吸食者，係檢驗其尿液中之嗎
    啡反應）、甲基安非他命陽性反應，有昭信科技顧問股份有
    限公司95年4月24日、同年5月16日、同年6 月14日濫用藥物
    尿液檢體檢驗報告計3 紙附卷可稽，足見被告自白施用第一
    級毒品海洛因、第二級毒品安非他命之情節，與事實相符，
    應可採信。且查：「國內甲基安非他命施用方式主要以燒煙
    吸食為主，而海洛因施用方式有注射方式（以針筒施打）或
    以燒煙吸食。兩者是否可同時混合施用，依藥理作用區分，
    海洛因係中樞神經抑制劑，安非他命類毒品係中樞神經興奮
    劑，二者作用機轉不同，本不宜共用，然對毒品施用者並無
    此一原則的必要，同常可視其習性，同時混合施用任何毒品
    」，有本院卷附法務部調查局94年6月8日調科壹字第094002
    29960 號函可佐，足見海洛因、安非他命確可經由燒煙方式
    混合施用，則被告自白其以燒烤吸食之方式同時施用海洛因
    、安非他命乙節，應屬有據。又被告前因施用毒品案件，經
    觀察、勒戒後，認無繼續施用毒品之傾向，由臺灣臺北地方
    法院檢察署檢察官於89年9 月27日，以89年度毒偵字第2878
    號為不起訴處分確定。復因施用毒品案件，經觀察、勒戒後
    ，認有繼續施用毒品之傾向，經裁定送強制戒治，於90年8
    月13日停止戒治付保護管束，嗣經撤銷停止戒治，自90年10
    月24日起執行殘餘戒治期間4月23日，於91年3月18日期滿執
    行完畢等情，亦有臺灣高等法院被告前案紀錄表、前揭不起
    訴處分書附卷足佐。綜上所陳，本案事證明確，被告於強制
    戒治執行完畢後，5 年以內再犯施用毒品之犯行，堪可認定
    ，應依法論科。
二、論罪科刑：
    (一)刑法於94年2月2日修正公布，95年7月1日施行（下稱新
        法；修正前刑法下稱舊法），新法第2條第1項之規定，
        係規範行為後法律變更所生新舊法律比較適用之準據法
        ，於新法施行後，應適用新法第2條第1項之規定，為「
        從舊從輕」之比較。又本案所涉及之刑法修正條文，並
        無新舊法比較之問題，詳如附表所示。
    (二)查海洛因、安非他命分別係毒品危害防制條例所列管之
        第一級、第二級毒品，此為該條例第2條第2項第1 款、
        第2 款所明定；又犯毒品危害防制條例第10條施用毒品
        之罪者，檢察官應聲請法院裁定，令被告入勒戒處所觀
        察、勒戒，經觀察、勒戒後，無繼續施用毒品之傾向者
        ，應即釋放，並由檢察官為不起訴處分，有繼續施用毒
        品之傾向者，則由檢察官先聲請法院裁定令入戒治處所
        施以強制戒治，俟強制戒治期滿，再行釋放，並由檢察
        官為不起訴處分；而依前開規定觀察勒戒或強制戒治執
        行完畢釋放後，5 年內再犯施用毒品之罪者，檢察官應
        依法追訴，毒品危害防制條例第20條第1項、第2項、第
        23條第2項分別定有明文。
    (三)又立法者針對特定刑罰規範之構成要件，已預設其本身
        係持續實行之複次行為，具備反覆、延續之行為特徵，
        故將之總括或擬制成一個構成要件之「集合犯」行為，
        因刑法評價上為構成要件之行為單數，應僅成立一罪。
        查毒品因具有成癮性、濫用性，故立法實務首重以刑事
        處遇方式戒斷行為人毒癮，若無法收其實效，始依法追
        訴處罰，故施用毒品本身具備反覆、延續之行為特徵，
        持續多次施用毒品始為此類犯罪之典型或常態，於刑法
        評價上，施用毒品應僅成立集合犯一罪。且自「刑事法
        若干犯罪行為態樣，本質上原具有反覆、延續實行之特
        徵，立法時既予特別歸類，定為犯罪構成要件之行為要
        素，則行為人基於概括之犯意，在密切接近之一定時、
        地持續實行之複次行為，倘依社會通念，於客觀上認為
        符合一個反覆、延續性之行為觀念者，於刑法評價上，
        即應僅成立一罪。學理上所稱『集合犯』之職業性、營
        業性或收集性等具有重複特質之犯罪均屬之，例如經營
        、從事業務、收集、販賣、製造、散布等行為概念者是
        （最高法院95年度臺上字第1079號判決意旨參照）」，
        亦可查悉我國終審機關採取相同立場。有關行為人多次
        施用毒品之犯罪，實務前均依修正前刑法第56條連續犯
        之規定論以一罪，並加重其刑，惟因上開連續犯規定業
        經修正刪除，並自95年7月1日施行，其中修正理由說明
        四並以：「至連續犯之規定廢除後，對於部分習慣犯，
        例如竊盜、吸毒等犯罪，是否會因適用數罪併罰而使刑
        罰過重產生不合理之現象一節，在實務運用上應可參考
        德、日等國之經驗，委由學界及實務以補充解釋之方式
        ，發展接續犯之概念，對於合乎接續犯或包括的一罪之
        情形，認為構成單一之犯罪，以限縮數罪併罰之範圍，
        用以解決上述問題」等語，本院基於前述施用毒品構成
        要件之反覆實行特徵，並考量連續犯規定業經刪除之法
        律實然面暨修正刪除之立法理由，認為行為人如基於反
        覆實行之犯意，在密切接近之一定時、地，持續實行單
        次或複次之施用毒品行為，應僅成立集合犯一罪。且因
        不再論以連續犯，此部分並無因刑法第56條之連續犯規
        定業經修正刪除而有新舊法比較之必要。至個案中如有
        積極事證（例如先後施用毒品之時間差距甚遠、其間曾
        在監在押等）顯示行為人上開反覆實行之犯意有所中斷
        ，其後之施用毒品行為因屬另行起意之行為，自應另論
        一罪，而與先前之施用毒品罪名併罰之，自不待言。
    (四)核被告於強制戒治執行完畢後，5 年以內再犯施用第一
        級毒品海洛因、第二級毒品安非他命之行為，係犯毒品
        危害防制條例第10條第1 項之施用第一級毒品罪、同條
        第2 項之施用第二級毒品罪。被告持有第一級毒品海洛
        因、第二級毒品安非他命之低度行為，應為施用毒品之
        高度行為所吸收，均不另論罪。被告以一施用毒品之行
        為，同時施用第一級毒品海洛因及第二級毒品安非他命
        ，觸犯構成要件不相同之罪名，為想像競合犯，應從一
        重之施用第一級毒品罪處斷。公訴意旨認上開二罪應分
        論併罰，容有誤會，應予更正。又被告先後多次同時施
        用第一級毒品海洛因、第二級毒品安非他命之犯行，時
        間密切接近，顯係基於反覆持續實行之犯意，為集合犯
        ，應依上開(三)之說明，論以施用第一級毒品罪一罪，公
        訴意旨認應成立連續犯，容有未合。又公訴人雖僅就被
        告於95年3月28日上午11時35分許、同年4月20日晚間9
        時27分許為警採集尿液前1日內之某時以及95年4月23日
        晚間6 時許，數次施用第一級毒品海洛因；另分別於95
        年3月28日上午11時35分許、同年4月20日晚間9 時27分
        許、同年4月26日下午5時30分許為警採集尿液前4 日內
        某時，數次施用第二級毒品安非他命等犯行提起公訴，
        然未據起訴部分與已起訴部分既有如前述集合犯之實質
        上一罪關係，應為起訴效力所及，本院依法併予審理。
        查被告前曾受如事實欄所載有期徒刑之執行，此有臺灣
        高等法院被告前案紀錄表附卷可考，其於有期徒刑執行
        完畢後5 年以內，故意再犯本件最重本刑為有期徒刑以
        上之刑之罪，為累犯，應加重其刑。本院審酌被告犯罪
        之動機、吸食頻率、曾有施用毒品之前科仍不知戒除，
        惟犯罪後坦承犯行，且所犯之施用毒品犯行乃戕害自己
        身心健康，並未危及他人等一切情狀（依最高法院95年
        度第八次刑事庭會議決議六(一)之意旨，新法第57條之規
        定，為法院就刑之裁量審認標準見解之明文化，非屬法
        律之變更，無新舊法比較適用之問題），量處如主文所
        示之刑。
    (五)末查，扣案之白粉1包（淨重0.15公克）、1包（毛重0.
        2 公克），均屬毒品危害防制條例所明定列管之第一級
        毒品海洛因，此有法務部調查局95年4 月28日調科壹字
        第320003682號鑑定通知書（第732號偵查卷第66頁參照
        ）、基隆市警察局查獲涉嫌毒品危害防制條例毒品初步
        鑑驗報告單（第938 號偵查卷第13頁參照）在卷可憑，
        應併同難以析離之分裝袋2 只，依毒品危害防制條例第
        18條第1項前段之規定，均宣告沒收銷燬之。
據上論斷，應依刑事訴訟法第273條之1第1項、第299條第1 項前
段，毒品危害防制條例第10條第1項、第2項、第18條第1 項前段
，刑法第11條前段、第55條、第47條第1項，判決如主文。
本案經檢察官乙○○到庭執行職務。
中    華    民    國    95    年    7     月    26    日
                  刑事第五庭法  官  楊皓清
以上正本證明與原本無異。
對於本件判決如有不服，應於收受送達後10日內，向本院提出上
訴書狀，上訴於臺灣高等法院，並按他造當事人之人數附具繕本
。
中    華    民    國    95    年    7     月    26    日
                            書記官  王月娥
附錄論罪法條：
毒品危害防制條例第10條第1項、第2項
施用第一級毒品者，處6月以上5年以下有期徒刑。
施用第二級毒品者，處3年以下有期徒刑。
附表
┌──┬───────────┬───────────┬──────┬─────────┐
│編號│     新法規定         │      舊法規定        │  比較結果  │    理由及根據    │
├──┼───────────┼───────────┼──────┼─────────┤
│ 一 │第47條第1項           │第47條                │無須比較    │舊法有關累犯之成立│
│    │受徒刑之執行完畢，或一│受徒刑之執行完畢，或一│            │，不以再犯之罪係故│
│    │部之執行而赦免後，5 年│部之執行而赦免後，5 年│            │意犯罪為限，然新法│
│    │以內故意再犯有期徒刑以│以內故意再犯有期徒刑以│            │則以再犯故意犯為成│
│    │上之罪者，為累犯，加重│上之罪者，為累犯，加重│            │立累犯之要件。換言│
│    │本刑至二分之一。      │本刑至二分之一。      │            │之，若被告再犯者係│
│    │                      │                      │            │故意犯罪，則修正前│
│    │                      │                      │            │、後之規定，均成立│
│    │                      │                      │            │累犯。此部分之新舊│
│    │                      │                      │            │法規定並無二致，因│
│    │                      │                      │            │無刑罰法律之變更，│
│    │                      │                      │            │無須為新舊法之比較│
│    │                      │                      │            │。                │
├──┼───────────┼───────────┼──────┼─────────┤
│ 二 │第55條                │第55條前段            │無須比較    │1.新法第55條但書係│
│    │一行為而觸犯數罪名者，│一行為而觸犯數罪名，…│            │  想像競合犯科刑之│
│    │從一重處斷。但不得科以│…從一重處斷。        │            │  限制，為法理之明│
│    │較輕罪名所定最輕本刑  │                      │            │  文化，非屬法律之│
│    │以下之刑。            │                      │            │  變更，無須為新舊│
│    │                      │                      │            │  法之比較適用。  │
│    │                      │                      │            │2.最高法院95年度第│
│    │                      │                      │            │  八次刑事庭會議決│
│    │                      │                      │            │  議五(二)參照。    │
└──┴───────────┴───────────┴──────┴─────────┘


司法院資訊處製作；財團法人民間司法改革基金會備份。
